【裁判字號】    89,上易,548
【裁判日期】    900710
【裁判案由】    確認債權不存在
【裁判全文】
臺灣高等法院民事判決   八十九年度上易字第五四八號
    上  訴  人  甲○○
    被  上訴人  乙○○
右當事人間請求確認債權不存在事件，上訴人對於中華民國八十九年七月十四日臺灣
新竹地方法院八十八年度訴字第七○四號第一審判決提起上訴，本院判決如左：
    主      文
上訴駁回。
第二審訴訟費用由上訴人負擔。
    事      實
甲、上訴人方面：
一、聲明：(一)原判決廢棄。(二)被上訴人在第一審之訴駁回。
二、陳述：與原判決記載相同者予以引用外，補稱：
   (一)八十六年四月十八日在新竹市三信光華分社所開立之帳戶係被上訴人當日親赴
     或偕同至新竹三信光華分社開立帳戶，其對同日所為抵押權設定及向上訴人借
     款設定抵押之事，自必知情，被上訴人應負表見代理之責。
   (二)向戶政事務所申請印鑑證明須本人身分證「正本」，而被上訴人從未言及身分
     証有遺失。被上訴人確實有將印鑑章交予楊錫麟，楊錫麟縱有逾越權限，乃至
     楊錫麟復授權予劉明道，而劉明道逾越權限，或被上訴人知楊錫麟表示為其代
     理人而不為反對之表示等，均為表見代理。
三、證據：援用原審提出者。
乙、被上訴人方面：
一、聲明：如主文所示。
二、陳述：與原判決記載相同者予以引用外，補稱：
  (一)系爭五百萬元借款及以被上訴人所有坐落新竹市○○段第六二四地號土地（下稱
    系爭土地）所設定之最高限額新台幣（下同）一千二百萬元抵押權登記事宜，楊
    錫麟、劉明道未告知被上訴人，亦未經被上訴人授權，係楊錫麟擅自取得被上訴
    人印鑑章，委由不知情之楊錫麟前妻陳小青請領被上訴人印鑑證明，隨後連同取
    得之印鑑章、不動產所有權狀等文件，由楊錫麟盜蓋於抵押權設定契約書等資料
    及本票上，於八十八年四月十八日向上訴人借款五百萬元。被上訴人新竹市第三
    信用合作社帳戶為訴外人劉明道持劉錫麟交付之被上訴人印鑑章，未經被上訴人
    同意而申請之帳戶。被上訴人無任何表見代理行為。
  (二)上訴人與曾榮峰、林勇旭等人至被上訴人家中，竟未要求被上訴人在其等面前簽
    章，待楊錫麟盜蓋被上訴人印鑑章後，又不思使被上訴人確認無誤，竟要求楊錫
    麟與張春米簽名、蓋指印於設定文件上，倘楊錫麟確實將抵押權設定之相關資料
    交予被上訴人，由被上訴人蓋印於上，曾榮峰何須多此一舉？
三、證據：援用原審提出者。
丙、本院依職權調閱臺灣新竹地方法院八十七年度訴字第四二號、本院八十八年上訴
    字第一七一號及最高法院八十八年台上四五七六號劉明道等偽造文書案卷三宗；
    並函新竹市第三信用合作社光華分行調取乙○○於八十六年四月十八向該社申請
    開立活儲帳戶第00000000000帳號之開戶資料。
    理      由
一、被上訴人起訴主張：訴外人楊錫麟與劉明道二人未經伊之同意或授權，先於八十
    六年三月間盜用伊之印鑑章，利用楊錫麟不知情之前妻陳小青，領得伊之印鑑證
    明後，由訴外人劉明道向上訴人表示以不動產抵押借款之意，於同年四月十八日
    ，由訴外人楊錫麟與劉明道二人持盜取之被上訴人所有坐落新竹市○○段六二四
    地號土地所有權狀、印鑑章、前開印鑑證明等文件，委請代書曾旻暉辦理抵押權
    設定手續，曾代書見伊並未親自到場辦理，指示其職員曾榮鋒與上訴人及劉明道
    、楊錫麟等人同往伊住處確認伊同意以土地抵押借款，惟伊當時正在一樓用餐，
    訴外人楊錫麟將渠等帶往樓上，藉故伊會生氣為由，囑曾榮鋒及上訴人等人在樓
    上等候，由楊錫麟一人下樓。楊錫麟下樓後並未告知伊將以系爭土地抵押借款，
    即將其所盜取之伊印鑑章盜蓋在以上訴人為債權人，伊為義務人兼債務人，表明
    由伊提供所有系爭土地予上訴人設定最高限額一千二百萬元之抵押權，並用以借
    款之抵押權設定契約書及土地登記申請書上，且同時偽造以伊名義簽發之八十六
    年四月十八日發票，面額六百萬元之本票乙紙予上訴人供為借款之憑據，向上訴
    人借款五百萬元，其後將抵押借款文件交由曾旻暉向地政事務所辦理完成抵押權
    設定登記。上訴人乃於八十六年四月二十二日，自新竹市第十信用合作社，以匯
    款方式，扣除利息後，匯付四百五十五萬元至劉明道先前偽以伊名義所開立之新
    竹市第三信用合作社光華分社帳號一三五三五號活期儲蓄存款帳戶內，劉明道復
    偽造原取款憑條，而領取上訴人匯入之借款，僅交付六十萬元予楊錫麟，餘均歸
    其所用。訴外人楊錫麟、劉明道等人偽造伊文書以系爭土地設定最高限額一千二
    百萬元抵押權予上訴人，並偽以伊名義向上訴人借款五百萬元之事實，業經臺灣
    高等法院以八十八年度上訴字第一七一號刑事判決判處楊錫麟有期徒刑二年確定
    （劉明道通緝中），上訴人竟以伊欠其前述借款五百萬元為由，聲請原法院以八
    十七年度拍字第五五一號民事裁定准許拍賣系爭土地在案，此項債權及最高限額
    抵押權之存在，已使伊在私法上之地位有受侵害之立即危險，伊有即受確認判決
    之法律上利益存在，爰求為判決確認債權不存在並塗銷抵押權登記等語。上訴人
    則以：被上訴人提供系爭土地所有權狀委託曾旻暉代書辦理抵押權設定，曾旻暉
    指派其業務員曾榮鋒持抵押權設定契約書及所有權狀等資料前往被上訴人住宅辦
    理，當曾榮鋒、林勇旭、楊錫麟等人進入被上訴人住宅時，被上訴人已知其提供
    系爭土地辦理抵押權設定而感到不悅，其子楊錫麟為避免引起父子爭吵而將曾榮
    鋒、林勇旭等人帶往二樓，再將曾榮鋒所攜帶之抵押權設定資料拿到一樓餐廳用
    印，被上訴人雖在一樓餐廳用餐，但確知曾榮鋒等人之來意而無反對之表示，甚
    至曾榮鋒為免被上訴人之不認帳，乃要求被上訴人之妻張春米在抵押權設定契約
    書上簽名蓋指印，被上訴人當時亦確知其妻簽名蓋章之用意，而夫妻於日常家務
    互為代理人，被上訴人之妻張春米確知其子楊錫麟急需款項使用，而以其夫之系
    爭土地設定抵押借款被上訴人又不表示反對，則該抵押權設定自為有效，系爭債
    權應存在。且本件伊為善意第三人。縱楊錫麟未將其以被上訴人之土地設定抵押
    借款之行為告知被上訴人，但楊錫麟之行為，已足使上訴人信其有代理權，則被
    上訴人仍負表見代理之責。至於伊將四百五十五萬元匯入被上訴人所開立新竹市
    第三信用合作社帳戶，並由楊錫麟等人到三信光華分社提領，則被上訴人對抵押
    權設定及向上訴人借款設定抵押之事，自必知情，被上訴人亦應負表見代理之責
    。又被上訴人確有將印鑑章交予楊錫麟，楊錫麟縱有逾越權限，乃至楊錫麟復授
    權予劉明道，而劉明道逾越權限，或被上訴人明知楊錫麟表示為其代理人而不為
    反對之意思表示，被上訴人應負表見代理責任等語，資為抗辯。是本件所應審究
    者為被上訴人是否知悉前開借款，並為系爭土地設定抵押，及有無授權訴外人楊
    錫麟、劉明道等人為前開行為，暨兩造間系爭債權，抵押權設定是否存在？
二、經查：系爭五百萬元借款及以上訴人所有坐落新竹市○○段第六二四地號土地所
    設定之最高限額一千二百萬元抵押權登記事宜，被上訴人均未曾出面洽談，均由
    訴外人楊錫麟、劉明道等人與上訴人接洽之事實，迭據證人楊錫麟於原地檢署八
    十六年度偵字第七四三二號、原審八十七年度訴字第四二號、本院八十八年度上
    訴字第一七一號案件中、證人劉明道於原地檢署八十六年度偵字第七四三二號、
    原審八十七年度訴字第四二號案件中證述明確，復為上訴人所不爭執（見偵查卷
    第一六－一八頁、第三五－三八頁、第四七－五一頁、第六六頁、原審刑事卷第
    十六頁、第三十頁、第四一頁、第五八頁、第六六頁、本院刑事卷第二一－二六
    頁），堪信為真。又被上訴人主張訴外人楊錫麟係因需款使用，經濟能力欠佳無
    處借款，而向劉明道借款，劉明道表示可覓得借款之人，惟必須有不動產以供擔
    保，楊錫麟、劉明道遂未告知被上訴人，亦未經被上訴人授權，先推由楊錫麟擅
    自取得被上訴人之印鑑章委由不知情之楊錫麟前妻陳小青請領被上訴人之印鑑證
    明，隨後連同所取得之印鑑章、不動產所有權狀等文件，於八十六年四月十八日
    向上訴人借款五百萬元，並由楊錫麟盜蓋被上訴人印鑑章於系爭抵押權設定契約
    書及土地登記申請書上，偽造前開文書，且由楊錫麟偽造被上訴人名義簽發面額
    六百萬元之本票交予上訴人做為憑據，將前開資料交由代書曾旻暉辦理系爭抵押
    權設定登記，上訴人並將借款扣除利息後匯付四百五十五萬元至劉明道前持被上
    訴人印鑑章，未經被上訴人同意或授權而申請之新竹市第三信用合作社帳戶內之
    事實，亦據證人楊錫麟、劉明道於前開刑事案件偵審中證述屬實（見同上頁），
    互核相符，並有新竹市東區戶政事務所竹市東戶字第０四六三號函及所附之被上
    訴人申請印鑑證明、於八十六年三月二十二日委任陳小青辦理印鑑證明事宜之原
    登記印鑑卡、印鑑登記證明書、委任書、新竹市第三信用合作社顧客基本資料登
    錄單、取款憑條、系爭本票等件附於前開刑事案件偵審卷可按（見偵查卷第五二
    －五四頁、本院刑事卷第三一－三四頁），亦經本院核閱屬實，足徵被上訴人主
    張應非虛妄。上訴人雖辯稱被上訴人於曾榮鋒、林勇旭等人至被上訴人住宅辦理
    抵押權設定登記事宜時，即已明知楊錫麟急需款項，乃同意提供系爭土地辦理抵
    押權設定，並感到不悅，惟上訴人就此並未舉證以實其說，尚難遽信，且證人曾
    榮鋒於原審證稱當場沒有看到他們蓋章，後來為了確認蓋章之真正，有請楊錫麟
    與他母親補蓋手印，但沒有辦法確定是否是被上訴人本人蓋的等語（見原審卷第
    六三頁），於本院證稱：沒有看到他父親簽名蓋章（見本院卷第一○四頁）。雖
    其又稱：楊錫麟拿上來時，有看到他父親蓋章，然此所指當係指楊錫麟盜蓋被上
    訴人之章，而非被上訴人親蓋甚明。證人林勇旭於原審證稱：去楊錫麟家，當時
    被上訴人在吃飯，我們要請被上訴人簽，但透過楊錫麟，我們有到被上訴人面前
    ，但是所有簽名是楊錫麟拿去給他爸爸簽的，我沒有看到他本人簽，我只看到他
    們在談，談什麼不知道，但我想應是那件事，我只知道楊錫麟拿東西給被上訴人
    看，到底有無說抵押借款之事我不知道等語，（見原審卷第六九頁）上訴人所聲
    請傳訊之證人曾榮鋒、林勇旭均稱並未看到被上訴人本人親自蓋章於上開文件上
    ，亦不確定楊錫麟是否有將抵押借款事宜告知被上訴人，均不足以證明被上訴人
    確實有在系爭抵押權設定契約書等文件上蓋章，或知悉其以系爭土地抵押借款事
    宜，或被上訴人有將代理權授與楊錫麟、劉明道等人之情形。參諸上訴人與曾榮
    鋒、林勇旭等人至被上訴人家中，本即欲找被上訴人親自在抵押權設定契約等文
    件上簽章，表示同意前開抵押借款，然竟未要求被上訴人在渠等面前親自簽章以
    確認渠等借款及設定抵押權等情是否無誤，卻要楊錫麟與張春米簽名蓋指印於抵
    押權設定契約等文件上殊悖常情，倘楊錫麟確有將抵押權設定之相關資料交予被
    上訴人並蓋印於其上，證人曾榮鋒又何須多此一舉，由楊錫麟、張春米簽名蓋指
    印以為憑據？足徵被上訴人並非知悉前開抵押借款及設定抵押權行為，亦未授權
    訴外人楊錫麟、劉明道為前開抵押借款及設定抵押行為，該二人無代理權，竟以
    被上訴人之名義向上訴人借款及設定系爭抵押權，顯屬無權代理。
三、又上訴人辯稱本件證人張春米即被上訴人之妻，曾在土地登記申請書上簽名蓋指
    印，應知悉系爭借款及設定抵押之事，夫妻於日常家務互為代理，應已告知被上
    訴人云云。惟查：夫妻於日常家務互為代理，固為民法第一千零三條第一項所明
    定，惟本件系爭借款債務高達五百萬元，且以被上訴人之土地設定最高限額一千
    二百萬元之抵押權，對於被上訴人之財產影響甚鉅，豈可仍謂此為日常家務？又
    上訴人所指：被上訴人之妻應有告知被上訴人上情，然此為上訴人推測之詞，並
    未舉證以實其說，尚難採信，況證人張春米於檢察官偵訊已證稱：因伊先生脾氣
    不好，兒子又缺錢，伊才幫兒子隱瞞等語（見偵查卷第一八頁背面），上訴人所
    辯不足採信。
四、上訴人復辯稱楊錫麟雖提供其父之土地設定抵押借款，故予隱瞞未告知被上訴人
    ，但楊錫麟之行為，已足使他人信其有代理權，而認有表見代理之情形云云，惟
    按表見代理係指由自己之行為表示以代理權授與他人或知他人表示為其代理人而
    不為反對之表示者，對於第三人應負授權人之責任。但第三人明知其無代理權或
    可得而知者，不在此限，民法第一百六十九條定有明文。經查：被上訴人之印鑑
    證明係訴外人楊錫麟委由不知情之陳小青申請，至於印鑑章、土地所有權狀及相
    關資料，係訴外人楊錫麟所盜，並由楊錫麟盜蓋在前開抵押權設定契約書等文件
    及本票上；又被上訴人於新竹市第三信用合作社所開立之帳戶，亦為訴外人劉明
    道未經被上訴人同意持楊錫麟所交付之被上訴人身分證及印鑑章而申請，已如前
    述，是系爭抵押借款事宜，被上訴人均毫無知悉且無任何表見行為，被上訴人顯
    無由自己之行為表示以代理權授與訴外人楊錫麟、劉明道等人，上訴人主張係被
    上訴人當日親赴或偕同至新竹三信光華分社開立帳戶與事實不符，從而其主張被
    上訴人應負表見代理之責云云，自非可採。又身分證之遺失與盜用印鑑為兩回事
    。殊難以被上訴人未申報身分證遺失即斷定被上訴人確有交付楊錫麟印章，況被
    上訴人未交付楊錫麟印章，已如前述，從而，上訴人主張；楊錫麟逾越權限或授
    權劉明道，被上訴人亦應負責表見代理之責云云，亦非可採。縱使曾榮鋒、林勇
    旭等人有至被上訴人家中欲將抵押權設定之資料，由被上訴人本人親自簽章，惟
    前開證人均未目睹被上訴人親自為簽章行為，證人楊錫麟、劉明道甚且稱被上訴
    人之印鑑章均為楊錫麟所盜蓋，並未告知被上訴人，則被上訴人既無從知悉前開
    抵押借款事宜，更無從為反對或不為反對之表示，均核與表見代理之要件有間。
    上訴人另辯稱訴外人楊錫麟之行為已足使人信其有代理權，惟訴外人楊錫麟並非
    本人，乃屬無權代理人，其行為與表見代理之成立無涉。又上訴人所認被上訴人
    於證人曾榮鋒等人至被上訴人住處時，被上訴人顯露不高興之事實，惟被上訴人
    縱有面漏不悅之神情，其原因眾多，且尚不足構成權利外觀，難以推論被上訴人
    明知以其土地設定抵押借款事宜，上訴人辯稱被上訴人有表見代理之情形，並無
    可採。
五、又上訴人雖援引最高法院八十五年度台上字第二一０三號判決，認上訴人為善意
    第三人云云，惟查：前開判決意旨乃真正所有權人依通謀虛偽意思表示，將不動
    產以買賣關係，移轉登記與設定人即登記名義人，而設定人即登記名義人將前開
    不動產為第三人設定抵押並貸得款項，該第三人因信賴登記，抵押權應受保障之
    情形（最高法院民事裁判彙編第二十五期第四二六、四二七頁參照），然本件上
    訴人為系爭借款及設定抵押權之債權人及抵押權人，被上訴人為名義上之債務人
    兼義務人，兩造為契約當事人，本件又無設定人即登記名義人及真正所有人之關
    係，致使抵押權人為第三人，善意信賴登記之情形，上訴人據謂其為善意第三人
    云云，容有誤解。
六、綜上所述，被上訴人既不知與上訴人間之借款關係及以其前開土地設定抵押權等
    情，且訴外人楊錫麟、劉明道無權代理被上訴人為前開行為，又無表見代理之情
    形，兩造間並無系爭借款及設定抵押權之行為。從而被上訴人主張確認系爭五百
    萬元債權對於被上訴人不存在及系爭抵押權設定登記應予以塗銷，為有理由，應
    予准許。原審為上訴人敗訴之判決，自無不合，上訴意旨指摘原判決不當，求予
    廢棄改判，為無理由，應予駁回。
七、本件事證已臻明確，兩造其餘攻擊防禦方法及舉證，核與判決無影響，毋庸一一
    論列，附此敘明。
八、據上論結，本件上訴為無理由，爰判決如主文。
中      華      民      國    九十      年      七      月      十      日
                              臺灣高等法院民事第十庭
                                  審判長法  官  林  敬  修
                                        法  官  黃  騰  耀
                                        法  官  劉  勝  吉
右正本係照原本作成。
如不服本判決，應於收受送達後二十日內向本院提出上訴書狀，其未表明上訴理由者
，應於提出上訴後二十日內向本院補提理由書狀（均須按他造當事人之人數附繕本）
上訴時應提出委任律師或具有律師資格之人之委任狀；委任有律師資格者，另應附具
律師及格證書及釋明委任人與受任人有民事訴訟法第四百六十六條之一第一項但書或
第二項（詳附註）所定關係之釋明文書影本。
中      華      民      國    九十      年      七      月    十  三    日
                                        書記官  李  翠  齡
附註：
民事訴訟法第四百六十六條之一（第一項、第二項）：
對於第二審判決上訴，上訴人應委任律師為訴訟代理人。但上訴人或其法定代理人具
有律師資格者，不在此限。
上訴人之配偶、三親等內之血親、二親等內之姻親，或上訴人為法人、中央或地方機
關時，其所屬專任人員具有律師資格並經法院認為適當者，亦得為第三審訴訟代理人
。


司法院資訊處製作；財團法人民間司法改革基金會備份。
